【裁判字號】    96,上更(一),249
【裁判日期】    980107
【裁判案由】    違反貪污治罪條例等
【裁判全文】
臺灣高等法院臺南分院刑事判決     96年度上更(一)字第249號
上  訴  人
即自訴人    丙○
自訴代理人  謝依良律師
被      告  乙○○
被      告  丁○○
被      告  甲○○(化名)
上列上訴人即自訴人因被告等共同誣告貪污罪等案件，不服臺灣
臺南地方法院92年度自字第156號中華民國93年9月7日第一審判
決，提起上訴，本院判決後經最高法院發回更審，本院判決如下
：
    主  文
原判決撤銷。
甲○○被自訴部分及乙○○被自訴偽證罪部分均自訴不受理。
乙○○、丁○○被自訴共同誣告貪污罪及準誣告罪部分均無罪。
    理  由
一、自訴人92年7月3日、93年3月11日自訴意旨略以：
  (一)被告乙○○、甲○○（化名）與丁○○3人，明知自訴人丙○並無傳真案內電池組估價單給被告乙○○（原名陳雅玲）
    ，竟意圖自訴人丙○受刑事追訴與懲戒處分，而由被告乙○○偽造上述電池組估價單，並交由被告丁○○利用財政部台
    灣省南區國稅局監察室所有之0000000號傳真電話，傳真至
    被告乙○○住處，再由化名甲○○之檢舉人持該偽造之電池
    組估價單傳真影本，於民國91年6月27日向法務部調查局南
    部地區機動工作組（以下簡稱南機組），誣告自訴人丙○利
    用台南市警察局91年10月間辦理警光791加長型電池組採購
    之機會，傳真上述電池組估價單給被告乙○○，並要求被告
    乙○○找廠商提供不實估價單，以供自訴人丙○辦理虛偽採
    購、請款，但經被告乙○○拒絕之涉犯貪污治罪條例未遂情
    事，繼而由被告乙○○於91年8月12日取得證人保護，並再
    為上情虛偽陳述，坐實自訴人丙○之上開犯行。
  (二)被告3人意圖自訴人丙○受刑事處分，虛構自訴人丙○貪污
    之事實，由被告甲○○化名檢舉，繼由被告乙○○自白而為
    虛偽之作證，顯係犯意聯絡，行為分擔，因認被告3人共犯
    貪污治罪條例第16條第1項及第3項之共同誣告貪污罪嫌；被
    告3人意圖自訴人丙○受刑事處分，而偽造證據並加以使用
    ，共犯刑法第169條第2項之準誣告罪嫌；被告乙○○取得證
    人保護，而為本案虛偽陳述，另犯證人保護法第19條之偽證
    罪等罪嫌云云。
二、被告甲○○部分：
  (一)按提起自訴，應於自訴狀內記載被告之姓名、性別、年齡、
    籍貫、職業、住所或居所或其他足資辨別之特徵，刑事訴訟
    法第320條第2項第1款，亦規定至明，此乃法定必備之程式
    。復按刑事訴訟法第320條第2項第1款規定原為確定其所訴
    追之人，以明示自訴之範圍而設，故被告之姓名，茍為自訴
    人所不知，或事實上有姓名相同之人，自訴狀內仍應就其他
    足資辨別之事項詳予記載，俾能確定其訴追者究係何人，始
    與該條規定之本旨相符，否則起訴程式即有未備，自應認為
    欠缺起訴條件（最高法院27年滬上字第107號判例意旨參照
    ）。
  (二)查本件自訴人丙○提起本件自訴時，僅在自訴狀上記載被告
    甲○○（化名），而未載明其確實之年齡（出生年月日）、
    籍貫、住居所。經本院於96年9月12日裁定諭知自訴人丙○
    應於5日內，補正被告甲○○（化名）之確實年齡、籍貫、
    住所或居所，然自訴人丙○迄今仍無法補正，渠雖謂「甲○○」即係91年6月27日向調查局檢舉之人，其姓名資料等已
    密存在案卷內，調卷即可查明云云，惟依司法院93年3月22
    日（93）院台廳刑一字第07963號頒行法院刑事案件檢舉人
    身分保密作業要點第5點規定「法院應注意避免有人藉偽證
    、誣告或其他案件之告訴、告發探知檢舉人之身分資料。法
    院出借卷證時，應先查明借調機關之使用範圍，並將範圍以
    外之檢舉人身分資料封存保密後，再行出借。」，再參諸化
    名「甲○○」者所檢舉之自訴人丙○犯罪事實，其主要部分
    業經原審及本院歷審判決認定屬實，僅其於檢舉筆錄最後補
    充陳述之「此外丙○又利用90年10月台南市警察局辦理警光
    791加長型電池組之機會（金額8萬8千元），要求陳雅玲比
    照前例再找廠商提供估價單來議價，因陳雅玲表示此事涉及
    違法而不願再幫忙，丙○遂另覓其他廠商幫忙」部分，經認
    定缺乏證據證明而不另為無罪之諭知，本院基於上開要點規
    定，並無法代替自訴人調卷查明該「甲○○」之真實姓名資
    料。且自訴人就其指訴事實既選擇提起自訴而非向檢察官提
    出告訴，即有明確記載被告姓名資料等以供法院審理之義務
    ，不因該被告之人身分而有所不同。是而此部分仍應認自訴
    人並未依法補正必備之程式。依上，本件自訴狀上所載被告
    甲○○（化名）既不足以辨識自訴人丙○所自訴之確實犯罪
    主體為何人，揆諸前開說明，本件自訴人丙○就被告甲○○
    （化名）部分所提起之自訴程式即屬未備而欠缺起訴條件。
三、被告乙○○被自訴涉犯證人保護法第19條偽證罪部分：
  (一)按犯罪事實之1部提起自訴者，他部雖不得自訴亦以得提起
    自訴論。但不得提起自訴部分係較重之罪，或其第一審屬於
    高等法院管轄，或第321條之情形者，不在此限，刑事訴訟
    法第339條第3項定有明文。準此，如不得自訴之罪較得自訴
    之罪為輕或輕重相等時，自得提起自訴（最高法院47年度台
    上字第1292號判例參照）。係指得提起自訴之罪與不得提起
    自訴之罪間，有裁判上1罪之關係而言，茍得自訴部分經諭
    知無罪，則與不得提起自訴之部分，即無所謂裁判上1 罪關
    係可言，對於不得提起自訴之部分，應無前開得提起自訴規
    定之適用，仍應依刑事訴訟法第334條規定為不受理之判決
    ，始為適法。
  (二)又查，刑事訴訟法第319條第1項前段所定得提起自訴之人，
    係限於因犯罪而直接被害之人，必其人之法益由於犯罪行為
    直接所加害，若須待乎他人之另1行為而其人始受損害者，
    即非因犯罪直接所受之損害，不得提起自訴。查本件自訴人
    丙○既認被告乙○○涉犯證人保護法第19條之偽證罪嫌，因
    渠是否因被告乙○○之偽證而受害，尚需繫於執行審判或偵
    查職務之公務員採信被告乙○○之陳述與否而定，自訴人並
    非因該偽證行為直接或同時受有損害，與刑事訴訟法第319
    條所稱之被害人不相當。則揆諸上開說明，本件自訴人丙○
    並非偽證罪之直接被害人，其亦不得提起本件偽證罪部分之
    自訴。從而，本件關於被告被訴涉犯刑法第169條第2項之準
    誣告罪、貪污治罪條例第16條第1項及第3項之共同誣告貪污
    罪等得提起自訴部分，應判決無罪，詳如後述，則與其被訴
    涉犯證人保護法第19條之偽證罪不得提起自訴部分，即無裁
    判上1罪之關係，而無刑事訴訟法第339條第3項得提起自訴
    規定之適用。是以，原判決適用該規定對被告乙○○被自訴
    偽證部分為無罪之實體判決，顯有適用法則不當之違誤。
四、綜上，關於被告甲○○部分及被告乙○○被自訴涉犯偽證罪
    部分，自訴人丙○上訴意旨指摘原判決該部分不當，雖非有
    理由，惟原判決上開部分既有前揭未妥之處，自應由本院將
    原判決關於被告甲○○部分及被告乙○○被自訴涉犯偽證罪
    部分予以撤銷，均改諭知如主文第2項所示。
五、被告乙○○、丁○○被自訴共同誣告貪污罪及準誣告罪部分
    ：
  (一)按犯罪事實應依證據認定之，無證據不得推定其犯罪事實；
    又不能證明被告犯罪者，即應諭知無罪之判決，刑事訴訟法
    第154條、第301條第1項，分別定有明文。而認定不利於被
    告之事實，須依積極證據，苟積極證據不足為不利於被告事
    實之認定時，即應為有利於被告之認定，更不必有何有利之
    證據；另事實之認定，應憑證據，如未能發現相當證據，或
    證據不足以證明，自不能以推測或擬制之方法，為裁判基礎
    ，最高法院30年上字第816號及40年臺上字第86號，亦分別
    著有判例可資參照。再按告訴人之告訴，係以使被告受刑事
    訴追為目的，是其陳述是否與事實相符，仍應調查其他證據
    以資審認，此參諸最高法院52年台上字第1300號判例亦明。
    又刑事訴訟法第161條第1項亦規定，檢察官就被告犯罪事實
    ，應負舉證責任，並指出證明之方法，是檢察官對於起訴之
    犯罪事實，應負提出證據及說服之實質舉證責任，倘其所提
    出之證據，不足為被告有罪之積極證明，或其指出證明之方
    法，無從說服法院以形成被告有罪之心證，基於無罪推定之
    原則，自應為被告無罪判決之諭知，尤有最高法院92年台上
    字第128號判例意旨足資參照。又按刑法第169條第1項之誣
    告罪，稱「誣告」者，即虛構事實，進而申告而言。所謂虛
    構事實，係指明知無此事實，而故意捏造者而言，如係出於
    誤信、誤解、誤認或懷疑有此事實，或對其事實張大其詞，
    或資為其訟爭上之攻擊防禦方法，或其目的在於求判明是非
    曲直者，均不得謂屬於誣告。縱其所訴之事實，雖不能證明
    係屬實在，而在積極方面尚無證據證明其確係故意虛構者，
    仍不能遽以誣告罪論處。此最高法院迭著有20上字第717號
    、44年台上字第892號、46年台上字第927號判例可資參照。
    又若因公務員之推問而為不利他人之陳述，縱其陳述涉於虛
    偽，既無申告他人使其受刑事或懲戒處分之意思，即與誣告
    之要件不符，最高法院53年台上字第574號判例意旨亦足參
    考。
  (二)自訴人丙○指訴被告乙○○、丁○○2人共同犯有誣告貪污
    罪及準誣告罪，固提出如附件所列證據等為證，惟此均為自
    訴人丙○被檢舉貪污過程所出現之筆錄及相關書類，就自訴
    人丙○所陳述其未傳真電池組估價單予被告乙○○之基本事
    實，仍應有其他積極證據始得認定。
  (三)被告乙○○、丁○○均否認有自訴人丙○所指之誣告犯行，
    被告乙○○辯稱：自訴人丙○所指電池組估價單第1次由自
    訴人丙○傳真給我，第2次才由丁○○先生傳給我，從而該
    張估價單有兩份傳出該份傳真的傳真機設定資料…，自訴人
    丙○認為系爭傳真紙係從被告丁○○那邊傳出來的，係因為
    我曾經去找譚先生談事情的時候不小心遺留在譚先生那裡，
    後來譚先生發現後通知我，我認為該張傳真紙很重要，所以
    我請譚先生回傳給我，所以系爭的傳真稿才會有譚先生辦公
    室的傳真號碼等語；至於證人保護法是由自訴人丙○所涉貪
    污案承辦檢察官和法官所認定，跟我無關。被告丁○○則辯
    稱：自訴狀所指估價單確實是我曾傳真過1份資料給陳小姐
    （指被告乙○○），好像是估價單之類的東西，但是內容因
    為時間已久，無法記得，其上所載電話0000000是我們辦公
    室電話沒錯，我之所以會將那份估價單傳真給陳小姐，是因
    為陳小姐將該份資料遺留在我那裡，陳小姐要我看看裡面有
    什麼東西，我告訴她內容後，她要我將系爭估價單傳真給她
    ，我便依照她的意思傳真給她，我並沒有教唆或參與乙○○
    誣告自訴人丙○犯罪等語。經查：
  １被告乙○○在自訴人丙○所涉貪污治罪條例等案件，確實同
    時被列為被告乙節，此有本院97年度重上更三字第221號刑
    事判決及臺灣臺南地方法院91年度訴字第1113號刑事判決書
    各1份在卷可稽。是被告乙○○抗辯其於南機組調查及檢察
    官偵查時所為之供述，均係以「被告」身分應訊、陳述，並
    非以「證人」身分應訊、陳述等情，洵堪屬實。又查，自訴
    人丙○被起訴涉犯貪污治罪條例等案件，有關本案自訴意旨
    部分，前開本院97年度重上更三字第221號刑事判決關於本
    件自訴事實一(一)部分，該判決此部分固為不另為無罪之諭知
    ，然其判決理由係為：『公訴意旨就被告丙○該部分犯嫌並
    未提出任何犯罪之積極證據，且本件亦查無其他證據以資證
    明，尚難認被告丙○有此部分之犯行，惟公訴意旨於起訴書
    記載此部分行為，應係認被告丙○上開論罪科刑部分有連續
    犯之裁判上1罪關係，乃不另為無罪之諭知。』等語，係因
    檢察官此部分未能舉證以致無法說服法院以形成有罪之心證
    ，故基於無罪推定之原則，而認不能證明自訴人丙○此部分
    之犯行，顯非指自訴人丙○此部分被訴之事實係遭誣攀。
  ２再按所謂『虛構事實』，係指明知無此事實，而故意捏造者
    而言，如係出於誤信、誤解、誤認或懷疑有此事實，或對其
    事實張大其詞，或資為其訟爭上之攻擊防禦方法，或其目的
    在於求判明是非曲直者，均不得謂屬於誣告。故不能僅以其
    所申述之事實因證據不充分，致被誣告之人不受追訴處罰，
    即認其成立誣告罪。何況本件被告乙○○係因公務員之推問
    而為陳述，縱其陳述不利自訴人，其既無申告他人使其受刑
    事或懲戒處分之意思，即與誣告之要件不合至明。據上，被
    告乙○○本件被自訴共同誣告貪污罪、準誣告罪刑責，顯然
    不足。
  ３至被告丁○○因受被告乙○○之囑託，將被告乙○○所遺留
    之自訴人丙○所指電池組估價單以其辦公室傳真機，傳真至
    被告乙○○處，本件自訴人丙○固提出通聯紀錄為憑。惟查
    ，渠所提出之通聯紀錄僅能證明被告乙○○與被告丁○○有
    電話往來，仍無法據此證明被告丁○○、乙○○2人有共犯
    誣告自訴人丙○之情事。是亦難僅憑自訴人丙○自訴意旨之
    臆測，以被告丁○○有將自訴人丙○所指電池組估價單傳真
    予被告乙○○，即遽行推斷被告丁○○涉犯誣告刑責。是而
    ，被告丁○○被自訴共同誣告貪污罪、準誣告罪部份，證據
    亦明顯不足。
  (四)綜前所述，本院依自訴人丙○所提出之證據，尚不足為被告
    乙○○、丁○○此部分有罪之積極證明，即無從說服本院以
    形成被告乙○○、丁○○有罪之心證。此外，復查無其他積
    極証據以資証明被告乙○○、丁○○有自訴意旨所指之共同
    誣告貪污罪、準誣告罪犯行。基上，自應認屬不能証明被告
    乙○○、丁○○2人此部分之犯罪，並為其等此部分均無罪
    之諭知。
  (五)查自訴人丙○自訴被告乙○○、丁○○涉犯前開共同誣告貪
    污罪、準誣告罪嫌，乃係指訴自訴人丙○前開被訴貪污案件
    判決（尚未確定）中「不另為無罪之諭知」部分（參見原審
    卷(一)第62頁），乃原審不察，誤認自訴人丙○此部分被訴貪
    污之事實，業經另案判處罪刑在案，遽爾為被告乙○○、丁○○2人此部分無罪之諭知，自有已受請求之事項未予判決
    之違法。自訴人關於此部分之上訴意旨，猶執陳詞指摘原判
    決該部分不當云云，雖無理由，惟原判決關於此部分既有上
    開可議之處，即應由本院予以撤銷糾正，爰判決如主文第3
    項所示。
六、至於自訴人93年7月22日追加自訴意旨另以：被告等人於前
    開誣告案件中，亦同時誣告自訴人丙○利用台南市警察局90
    年4月間辦理無線電零件採購之機會，要求被告乙○○提供
    不實估價單及發票向台南市警察局詐取新台幣（下同）6萬
    元，並由被告乙○○墊款給自訴人丙○花用之涉犯貪污治罪
    條例之案件；被告乙○○明知本項無線電零件採購，係其趁
    自訴人丙○託其協助訪價之機會，自為借牌得標承作，竟因
    與自訴人丙○感情生變，利用借牌廠商昭豪公司未交貨，及
    隱瞞其自身低價進貨與供貨之事實，與被告丁○○共同設計
    扭曲為自訴人丙○前述犯行，意圖使自訴人丙○受刑事追訴
    及懲戒處分，並推由被告甲○○持用被告乙○○私人所有之
    土地銀行新市分行帳戶（帳號：000-000-00000-0）存摺影
    本、被告乙○○向昭豪公司購買之無線電零件估價單及發票
    影本等，向南機組誣告自訴人丙○前述犯行，繼由被告乙○○故為虛偽自白，以遂行被告等誣告自訴人丙○之犯行。因
    認被告3人此部分亦犯貪污治罪條例第16條第1項及第3項之
    共同誣告貪污罪嫌及刑法第169條第2項之準誣告罪嫌云云部
    分，原審並未加以裁判，而自訴人丙○原自訴被告等前開被
    自訴共同誣告貪污及準誣告部分，已由本院分別為無罪及自
    訴不受理判決之諭知，業如前述，此未經原審裁判部分與之
    即無裁判上1罪關係，要非本院所應審理。從而，原判決關
    於此追加自訴部分既未經審酌認定，自訴人丙○自不得就此
    未經裁判部分提起上訴，渠就此部分所聲請調查之各項證據
    ，即非本院所得審酌，附此敘明。
據上論結，應依刑事訴訟法第369條第1項前段、第364條、第301
條第1項、第334條、第343條、第303條第1款、第307條，判決如
主文。
中    華    民    國    98    年    1     月    7     日
                  刑事第二庭    審判長法  官  葉居正
                                      法  官  吳勇輝
                                      法  官  郭千黛
以上正本證明與原本無異。
自訴人如不服本判決應於收受送達後10日內向本院提出上訴書狀
，其未敘述上訴理由者，並得於提起上訴後10日內向本院補提理
由書（均須按他造當事人之人數附繕本）「切勿逕送上級法院」
。
                                      書記官  尤乃玉
中    華    民    國    98    年    1     月    8     日
附件：自訴人提出之證據
一財政部臺灣省南區國稅局監察室傳真電話0000000號九十年十
  月十九日傳真警光七791加長型電池組估價單傳真影本。
二法務部調查局南區地區機動工作組九十一年七月二十五日調
  南機肅字第09176114500號函影本。
三甲○○（化名）九十一年六月二十七日在調查局南部地區機
  動工作組偵訊筆錄影本。
四乙○○九十一年八月十二日在台南地檢署第一次偵訊筆錄影
  本。
五乙○○九十一年八月十三日在台南地檢署陳明進檢察官複訊
  筆錄影本。
六臺灣台南地方法院檢察署檢察官九十一年十月二十一日九十
  一年度偵字第八三○八及九六九八號起訴書影本。
七乙○○九十一年十二月十三日刑事訴訟陳述及呈送證據狀影
  本。
八台南市警察局九十二年元月八日警刑二字第0920153521號函
  影本。
九財政部臺灣省南區國稅局監察室主任王宗富名片影本。
十臺灣台南地方法院九十二年五月七日之九十一年度訴字第一
  一一三號判決影本。


司法院資訊處製作；財團法人民間司法改革基金會備份。
